【裁判字號】    93,訴,538
【裁判日期】    950622
【裁判案由】    誣告等
【裁判全文】
臺灣苗栗地方法院刑事判決               93年度訴字第538號
公  訴  人  臺灣苗栗地方法院檢察署檢察官
被      告  甲○○
                      號
指定辯護人  邱炎浚律師
被      告  丁○○
上列被告因誣告等案件，經檢察官提起公訴（93年度偵字第661
號，93年度偵字第1505號），及就背信部分於審理期日追加起訴
，本院判決如下：
    主  文
甲○○共同犯行使偽造私文書罪，處有期徒刑伍月，附表所示偽
造「范新助」之簽名貳枚、房屋買賣契約書壹份、土地買賣契約
書壹份，均沒收；又犯誣告罪，處有期徒刑捌月。應執行有期徒
刑壹年，附表所示偽造「范新助」之簽名貳枚、房屋買賣契約書
壹份、土地買賣契約書壹份，均沒收。
丁○○共同犯行使偽造私文書罪，處有期徒刑伍月，附表所示偽
造「范新助」之簽名貳枚、房屋買賣契約書壹份、土地買賣契約
書壹份，均沒收；又犯連續背信罪，處有期徒刑壹年貳月。應執
行有期徒刑壹年陸月，附表所示偽造「范新助」之簽名貳枚、房
屋買賣契約書壹份、土地買賣契約書壹份，均沒收。
    事  實
一、甲○○因有家庭暴力行為，經苗栗縣警察局頭份分局為其妻
    丙○○向本院聲請核發通常保護令，並請求裁定命甲○○不
    得就其所有位於苗栗縣三灣鄉北埔村下林坪36號之不動產為
    任何處分行為或其他假處分。民國91年12月26日下午，甲○○前往本院就上開事件應訊後獲悉上情，為避免其所有上開
    不動產遭丙○○聲請法院查封，明知與丁○○並無買賣土地
    及建物之真意，竟與丁○○共同基於使公務員登載不實事項
    於職務上所掌公文書之犯意聯絡及概括犯意，將上開下林坪
    36號建物及該建物所坐落之同鄉○○○段第51地號、第51之
    2 地號土地所有權移轉登記予丁○○，隨即於92年1 月2 日
    ，在丁○○新竹縣峨眉鄉富興村寮坑七號住處簽定「房屋
    買賣契約書」、「土地買賣契約書」（如附表所示），復基
    於偽造私文書之共同犯意聯絡，推由丁○○於上開2 份契約
    書見證人欄下及騎縫處，接續偽簽范新助之簽名及盜用為范
    新助保管之印章於上開2 份契約書上，以表示范新助為上開
    2 份契約見證人之意思。甲○○與劉興華復基於行使偽造私
    文書之共同犯意，由丁○○行使上開以范新助為見證人之不
    實買賣契約書，及甲○○所交付之上開房地所有權狀、身分
    證、印鑑等物，委託不知情之土地代書乙○○，而92年1 月
    7 日以買賣為原因，向苗栗縣稅捐稽徵處竹南分處辦理上開
    建物納稅義務人之變更，使該管公務員於92年1 月8 日將不
    實之新所有權人年籍地址及買賣契約等所有權移轉資料，登
    載於職務上所掌之契稅查定表、苗栗縣房屋稅籍紀錄表等公
    文書上，足生損害於丙○○及稅務機關稅籍登記管理之正確
    性。嗣再由不知情之乙○○於92年1 月22日以買賣為原因，
    向苗栗縣頭份地政事務所申請辦理上開土地所有權移轉登記
    ，使承辦之公務人員於92年1 月22日將丁○○以買賣原因取
    得上開土地所有權之不實事項，登載於職務上所掌土地登記
    謄本之公文書上，足生損害於丙○○及地政機關對於土地所
    有權移轉原因登記之正確性。
二、又甲○○明知上開土地所有權之移轉，係經其與丁○○之通
    謀虛偽意思所為，卻意圖使丁○○受刑事處分，而於92年9
    月3 日上午10時20分許，到臺灣苗栗地方法院檢察署，向內
    勤檢察官申告：丁○○未經其同意，而擅自持其寄放在丁○○家中之上開土地所有權狀、身分證等物，向苗栗縣頭份地
    政事務所辦理所有權移轉登記，而誣告丁○○涉有侵占罪嫌
    。
三、甲○○將上開2 筆土地借名登記於丁○○名下，丁○○為受
    甲○○委託借名登記之人，竟意圖為自己不法之利益，基於
    背信之概括犯意，未經甲○○之同意，積極為管理及處分上
    開2 筆土地之行為，先於92年2 月26日設定最高限額抵押新
    台幣（以下同）180 萬元與保證責任苗栗縣竹南信用合作社
    （下稱竹南信用合作社）為擔保，向竹南信用合作社借款15
    0 萬元。後於92年8 月5 日設定最高限額抵押權15 0萬元與
    黃坤鋒，向黃坤鋒借得50萬元，致生損害於本人即甲○○之
    財產。
四、案經丙○○訴請臺灣苗栗地方法院檢察署檢察官偵查起訴，
    及於本院審理時追加起訴。
    理  由
一、上開事實業據被告甲○○、丁○○於本院審理時坦承不諱（
    見本院二卷第151 頁）另查：
  (一)被告甲○○於本院審理時供稱：我跟丁○○2 人向稅捐機關
    辦理稅籍資料，我知道房子要過戶給丁○○，因為家裡不合
    ，我太太趕我出去，我沒有房子住，所以才把房子寄放給丁○○我承認使公務員登載不實等語（參見本院卷二第36至38
    頁），復有苗栗縣頭份地政事務所92年12月17日頭地所一字
    第092000784 號函暨所附之上開2 筆土地過戶資料一份（見
    第1505號偵查卷第43至61頁），苗栗縣稅捐稽徵處竹南分處
    苗稅竹房字第0956003518號函暨所附契稅申報書、苗栗縣稅
    捐稽徵處契稅查定表（見本院二卷第110 至112 頁），苗栗
    縣稅捐稽徵處竹南分處苗稅竹房字第0956002544號函暨所附
    苗栗縣房屋稅籍紀錄表（見本院二卷第84至85頁），附卷可
    佐。
  (二)被告丁○○於本院審理時坦承未經范新助同意而於上開「土
    地買賣契約書」、「房屋買賣契約書」之見證人欄，偽簽范
    新助之署押，並盜用范新助之印章。被告甲○○雖曾否認就
    此與被告丁○○有犯意聯絡，惟被告甲○○於本院審理時業
    已坦承此犯行，又被告丁○○經轉換為證人後具結證稱：甲○○知道在契約書上簽范新助之名字及蓋用范新助之印章，
    且知道未經范新助之同意等語（參見本院二卷第34頁），參
    諸被告丁○○坦承係由其偽簽范新助署押，盜用范新助印章
    ，是被告丁○○就被告甲○○是否知情一節，當無誣攀被告
    甲○○之必要。另觀被告二人簽署之房屋、土地買賣契約書
    ，被告甲○○均於該二份契約書「見證人：范新助」之次行
    簽署「現金收訖」，並親簽自己之名「甲○○」，是被告甲○○已知被告丁○○所書立之契約書內有見證人欄，另被告
    甲○○就假買賣上開房、地一事，與被告丁○○間事先已有
    謀議，當知被告2 人簽署之土地買賣契約並無第三人前來見
    證，是被告甲○○就買賣契約見證人之姓名及印章係由被告
    丁○○偽簽一節，自不得推稱不知情，而被告丁○○又證稱
    被告甲○○就此部分偽造文書之犯行事先知情，復有土地買
    賣契約書、房屋買賣契約書影本各1 份附卷可佐，其上確有
    見證人：偽造「范新助」之簽名、盜用范新助印章「范新助
    印」之印文，契約書騎縫處亦有「范新助印」之印文（見第
    1505 號 偵查卷第62至65頁）。又被告2 人為遂行使公務員
    登載不實之犯行，持土地買賣契約書向土地代書黃聲仁行使
    ，以使黃聲仁接受委託向地政機關提出辦理土地移轉登記之
    申請，業據證人乙○○於本院證稱：被告丁○○有將房屋買
    賣契約書、土地買賣契約書交給我，以表示被告2 人有買賣
    ，被告丁○○說有范先生見證等語（見本院二卷第143 至14
    4 頁）。是被告2 人確有共同偽簽范新助署押、盜用范新助
    印章，及向乙○○行使該2 份偽造范新助見證之私文書。
  (三)被告甲○○明知上開下林坪36號建物及該建物坐落之下林坪
    段第51地號、第51之2 地號土地所有權移轉登記予被告丁○○，係經其同意，且辦理過戶所需證件均由被告甲○○自願
    提供，被告甲○○就此，亦坦承觸犯使公務員登載不實之犯
    行，已如前述，核與被告丁○○所述相符，而被告甲○○竟
    於92年9 月3 日至臺灣苗栗地方法院檢察署填具申告單告丁○○侵占（參見92年度發查字第405 號偵查卷第1 頁），並
    向檢察官指訴：告丁○○侵占，我土地權狀、身份證、存摺
    都放在他家，一月左右他灌我酒，叫我簽字，簽什麼我也不
    知道，我就睡著了。我的土地還有地上物已過戶給他等語（
    參見92年度發查字第405 號偵查卷第3 頁），被告甲○○既
    同意將上開房、地以買賣為原因，辦理移轉登記與被告丁○○，則被告甲○○自知被告丁○○就此自無構成侵占可言，
    竟仍向檢察官誣指被告丁○○未經其同意，而侵占其上開2
    筆土地及地上建物，被告甲○○意圖丁○○受刑事處分，以
    其明知為不實之上開事項，對被告丁○○提出告訴，並向臺
    灣苗栗地方法院檢察官誣告被告丁○○涉有侵占之犯行，堪
    以認定。
  (四)被告丁○○意圖為自己之不法利益，竟積極管理及處分上開
    2 筆土地，而以該2 筆土地，先設定最高限額抵押權180 萬
    元與竹南信用合作社，並借款150 萬元，再設定最高限額抵
    押權150 萬元與黃坤鋒，並借款50萬元等情，業據被告丁○○供稱：向銀行（即竹南信用合作社）實借150 萬元，向黃
    坤鋒實借50萬元等語（見本院二卷第150 頁），此外復有苗
    栗縣頭份地政事務所函檢附之設定抵押權登記資料影本2 份
    （竹南信用合作社部分見本院二卷第92至95頁、黃坤鋒部分
    見本院二卷第102 至107 頁）附卷可佐，而被告丁○○僅係
    借名登記為上開2 筆土地之所有權人，竟對該2 筆土地為設
    定抵押借款等積極之管理及處分行為，至本人即被告甲○○
    受有損害，自屬背信之行為（最高法院86年度台上字第4249
    號判決亦採此見解）。
  (五)綜上所述，被告2 人自白與事實相符，被告2 人上開犯行洵
    堪認定，應依法論科。
二、核被告甲○○所為係構成刑法216 條、210 條之行使偽造私
    文書罪、第214 條之使公務員登載不實罪、第169 條第1項
    之誣告罪。被告丁○○所為係犯刑法216 條、210 條之行使
    偽造私文書罪、第214 條之使公務員登載不實罪、第342 條
    第1 項之背信罪。被告2 人雖於2 份契約書上接續偽造「范
    新助」為見證人之私文書，然係基於同一犯意，同時、地之
    接續行為，僅侵害一法益，應只論以一偽造私文書罪。又被
    告2 人偽造范新助署名及盜用范新助印章乃係偽造私文書之
    階段行為；又其等偽造私文書之低度行為應為行使偽造私文
    書之高度行為所吸收，均不另論罪，應依行使偽造私文書罪
    論處。被告2 人就前開行使偽造文書、使公務員登載不實犯
    行，有犯意聯絡及行為之分擔，應依共同正犯論處。被告2
    人利用不知情之土地代書向地政機關申請土地移轉登記、稅
    籍登記，均為間接正犯，所犯上開2 次使公務員登載不實罪
    ，時間緊接，罪名與構成要件相同，顯係基於概括犯意為之
    ，為連續犯，應依刑法第56條之規定以1 罪論，並依法加重
    其刑，另被告2 人所犯連續使公務員登載不實罪與行使偽造
    私文書間，有方法、結果之牽連關係，為牽連犯，應從一重
    之行使偽造私文書論處。被告丁○○先後2 次背信犯行，時
    間緊接，罪名與構成要件相同，顯係基於概括犯意而為，應
    依連續犯規定論以情節較重之向竹南信用合作社設定抵押之
    背信一罪，並加重其刑。至被告甲○○所犯上開行使偽造私
    文書罪與誣告罪2 罪間，犯意各別，罪名互殊，應分論併罰
    。被告丁○○所犯行使偽造私文書與連續背信罪間，犯意各
    別，罪名互殊，亦應分論併罰。爰審酌被告2 人犯罪之動機
    、目的、所受之刺激、手段、品行、智識程度、所生危害及
    犯罪後坦承犯行，犯後態度尚佳，被告丁○○受有最大利益
    ，被告2 人迄今未與告訴人達成和解，未賠償被害人之損失
    等一切情狀，分別量處如主文所示之刑，並定應執行之刑，
    以資懲儆。又上開「土地買賣契約書」、「房屋買賣契約書
    」中，偽造「范新助」之簽名各1 枚，不問屬於犯人與否，
    均應依刑法第219 條之規定宣告沒收。另被告2 人所持以行
    使之上開「房屋買賣契約書」及「土地買賣契約書」各1 份
    （如附表所示），均係供被告犯罪所用之物，未一同交與主
    管機關收執，且僅持以委託乙○○辦理登記事項，仍屬被告
    所有，復無證據證明業已滅失，應依同法第38條第1 項第2
    款宣告沒收。按刑法第219 條所定不問屬於犯人與否沒收之
    者，以偽造之印章、印文或署押為限，盜用者不在其列（參
    見最高法院48年台上字第1533號判例），是盜用范新助印章
    所生之印文，均不併予宣告沒收。
據上論斷，應依刑事訴訟法第299 條第1 項前段，刑法第28條、
第56條、第169 條第1 項、第216 條、第210 條、第214 條、第
342 條第1 項、第55條、第51條第5 款、第219 條、第38條第1
項第2 款，罰金罰鍰提高標準條例第1條前段，判決如主文。
本案經檢察官劉玉書到庭執行職務。
中    華    民    國    95    年    6     月    22    日
                  刑事第三庭    審判長法  官  柳章峰
                                      法  官  林卉聆
                                      法  官  吳國聖
以上正本與原本無異。
如不服本判決，應於判決送達後10日內向本院提出上訴狀（應附
繕本）。告訴人或被害人如對於本判決不服者，應具備理由請求
檢察官上訴，其上訴期間之計算係以檢察官收受判決正本之日期
為準。
中    華    民    國    95    年    6     月    22    日
                                      書記官  歐明秀
論罪法條：
中華民國刑法第210條
(偽造變造私文書罪)
偽造、變造私文書，足以生損害於公眾或他人者，處 5 年以下有
期徒刑。
中華民國刑法第214條
(使公務員登載不實罪)
明知為不實之事項，而使公務員登載於職務上所掌之公文書，足
以生損害於公眾或他人者，處3 年以下有期徒刑、拘役或500 元
以下罰金。
中華民國刑法第216條
(行使偽造變造或登載不實之文書罪)
行使第 210 條至第 215 條之文書者，依偽造、變造文書或登載
不實事項或使登載不實事項之規定處斷。
中華民國刑法第169條
(誣告罪)
意圖他人受刑事或懲戒處分，向該管公務員誣告者，處 7 年以下
有期徒刑。
意圖他人受刑事或懲戒處分，而偽造、變造證據，或使用偽造、
變造之證據者，亦同。
中華民國刑法第342條
(背信罪)
為他人處理事務，意圖為自己或第三人不法之利益，或損害本人
之利益，而為違背其任務之行為，致生損害於本人之財產或其他
利益者，處5 年以下有期徒刑、拘役或科或併科1 千元以下罰金
。
前項之未遂犯罰之。
附表：
┌─┬───────┬──────────┬───────┐
│編│文         書 │ 偽造之簽名         │契約簽訂日期及│
│號│              │                    │買賣雙方      │
├─┼───────┼──────────┼───────┤
│1 │房屋買賣契約書│「范新助」之簽名1 枚│92年1 月2 日  │
│  │              │                    │承買人：丁○○│
│  │              │                    │出賣人：甲○○│
├─┼───────┼──────────┼───────┤
│2 │土地買賣契約書│「范新助」之簽名1 枚│92年1月2日    │
│  │              │                    │承買人：丁○○│
│  │              │                    │出賣人：甲○○│
└─┴───────┴──────────┴───────┘


司法院資訊處製作；財團法人民間司法改革基金會備份。
